【裁判字號】    92,台非,129
【裁判日期】    920327
【裁判案由】    家庭暴力傷害
【裁判全文】
最高法院刑事判決                                九十二年度台非字第一二九號
    上  訴  人  最高法院檢察署檢察總長
    被      告  甲○○
右上訴人因被告家庭暴力傷害案件，對於台灣高等法院高雄分院中華民國九十一年九
月三十日第二審確定判決（九十一年度上易字第一二六０號，起訴案號：台灣高雄地
方法院檢察署九十一年度偵字第一二九六號），認為違背法令，提起非常上訴，本院
判決如左：
    主  文
原審關於訴訟程序違背法令部分撤銷。
    理  由
非常上訴理由稱：「按刑事訴訟法第三百七十一條規定不待被告陳述得逕行判決者，
以被告已受合法傳喚無正當理由而不到庭者為限，本件被告家庭暴力之傷害案件，雖
經原審指定九十一年九月二十四日上午十一時為審判期日，惟被告因另犯家暴恐嚇案
件，經台灣高雄地方法院令其於九十一年九月二十四日上午十時二十分到庭應訊，被
告於九十一年九月二十四日上午十時二十分到台灣高雄地方法院報到候訊，因該法院
開庭大幅遲延，直至當日中午十二時十三分始公開訊問，致被告無法於該日上午十一
時至原審應審，此有台灣高雄地方法院刑事報到單、訊問筆錄，及本件之審判筆錄可
稽，是被告未到庭應非無正當理由，原審未察逕行判決，其訴訟程序顯有刑事訴訟法
第三百七十九條第六款之當然違背法令情事，案經確定，爰依刑事訴訟法第四百四十
一條、第四百四十三條提起非常上訴，以資糾正」等語。
本院按刑事第二審被告經合法傳喚，無正當之理由不到庭者，得不待其陳述，逕行判
決，刑事訴訟法第三百七十一條定有明文。是苟未經合法傳喚，或具有正當理由未到
庭者，自不得不待被告陳述，逕行判決，應屬當然之解釋。又除有特別規定外，被告
未於審判期日到庭而逕行審判者，其判決當然違背法令，同法第三百七十九條第六款
亦有規定。惟刑事訴訟法第四百四十一條就非常上訴程序所謂「案件之審判係違背法
令」，包括原判決違背法令及訴訟程序違背法令二種情形，後者係指判決本身以外之
訴訟程序違背程序法之規定而言，倘該訴訟程序之違背法令，致有依法不應為判決而
為判決之違誤，顯然於判決有影響者，該項確定判決，即屬後者之判決違背法令。非
常上訴審經調查後，如認原判決係「訴訟程序違背法令」者，僅應將原判決關於訴訟
程序違背法令部分撤銷即可，必原判決屬於「判決違背法令」且「不利於被告」者，
始得依其違法情節，將原判決撤銷後，或由非常上訴審逕行另為判決，或因維持被告
審級利益之必要，交由原審法院依判決前之程序更為審判，為同法第四百四十七條所
明定。本件原法院（台灣高等法院高雄分院）於九十一年九月廿四日上午十一時，以
被告經合法傳喚無正當理由未到庭，爰不待被告到庭陳述，逕行辯論終結，並為被告
有罪之判決，固有被告之送達證書、審判筆錄可證（附於台灣高等法院高雄分院九十
一年度上易字第一二六０號卷第四十一頁、第四十五至四十六頁）。然被告於同日上
午十時廿分，另因家暴恐嚇刑事案件，經台灣高雄地方法院九十一年度易字第二六七
八號予以傳喚出庭，惟遲延至同日中午十二時十三分始於該法院第五法庭公開訊問，
被告並出庭陳述，有非常上訴書所附當日刑事傳票、報到單、訊問筆錄影本等附卷可
參，是被告未能於同日上午十一時至原法院出庭接受審判，應有正當理由，乃原法院
未察，不待被告陳述逕行判決，揆諸上開說明，原判決之訴訟程序自屬當然違背法令
。惟因被告於原法院九十一年九月十六日調查曾出庭應訊否認犯行，另陳稱無請求調
查之證據，其辯護人於同日及同月廿四日亦提出辯護狀、辯護續狀為被告辯護（同上
卷第廿九至卅三頁、第卅五頁、第四七頁參照），原判決則以被告雖否認犯行，但依
被告前陳述情節、告訴人指訴、被告之子陳昀駿證言、附卷病歷表、診斷證明書影本
等，仍可證明被告有原判決所認定犯行，而為被告有罪之判決，有該判決可稽，是被
告於審判期日雖未到庭，致原判決有違背法令情形，然該缺席情形尚不足認已影響原
判決適用法令發生違誤，而顯然於判決結果有影響，該違法情形自應認屬於刑事訴訟
法第四百四十七條第一項第二款所稱訴訟程序違背法令之範疇。案經確定，非常上訴
意旨執以指摘，洵有理由。應由本院將原審關於訴訟程序違背法令部分撤銷，以資糾
正。
據上論結，應依刑事訴訟法第四百四十七條第一項第二款，判決如主文。
中      華      民      國    九十二    年      三      月    二十七    日
                              最高法院刑事第七庭
                                  審判長法官  張  信  雄
                                        法官  賴  忠  星
                                        法官  張  清  埤
                                        法官  呂  永  福
                                        法官  林  開  任
      右正本證明與原本無異
                                              書  記  官
中      華      民      國    九十二    年      四      月      四      日


司法院資訊處製作；財團法人民間司法改革基金會備份。
